臺灣高雄地方法院刑事判決
111年度審金訴字第374號
公  訴  人  臺灣高雄地方檢察署檢察官
被      告  鍾宛婷




上列被告因詐欺等案件，經檢察官提起公訴（111年度偵字第626
8號），因被告於準備程序進行中，就被訴事實為有罪之陳述，
經受命法官告知簡式審判程序之旨，並聽取被告與公訴人之意見
後，由本院合議庭裁定由受命法官獨任依簡式審判程序審理，判
決如下：
    主  文
鍾宛婷犯三人以上共同詐欺取財罪，處有期徒刑陸月。
    事  實
一、鍾宛婷於民國109年6、7月間，經由真實姓名年籍不詳，綽
    號「阿德」之成年人邀約，加入「阿德」（應與「沈先生」
    係同一人）等人所屬3人以上所組成，以實施詐術為手段、
    具持續性、牟利性之有結構性詐欺集團犯罪組織，擔任提款
    車手之工作，並藉由通訊軟體TELEGRAM與「阿德」聯繫收款
    、提款等事宜，其與本案詐欺組織集團成員共同意圖為自己
    不法所有，基於三人以上詐欺取財及隱匿詐欺犯罪所得去向
    之洗錢犯意聯絡，先由鍾宛婷於109年7月15日前之某時許，
    將其所有中國信託商業銀行帳號000000000000號帳戶(下稱
    中國信託銀行帳戶)資料，提供與本件集團成員。嗣本件詐
    騙集團成員取得中國信託銀行帳戶資料後，即於109年7月間
    ，由機房人員佯裝為暱稱「安達金融國際客服」之人，使用
    網路通訊軟體LINE與陳鈺勝聯絡，唆使陳鈺勝投資「安達國
    際金融」，並佯稱升級為VIP會員可享有優惠，致陳鈺勝陷
    於錯誤，依指示於109年7月15日上午11時52分，在高雄市新
    興區之彰化銀行七賢分行，臨櫃匯款新臺幣（下同）18萬元
    至中國信託銀行帳戶，鍾宛婷再依「阿德」之指示，於109
    年7月15日下午2時35分許，至位於臺中市○區○○○道0段000號
    之中國信託商業銀行科博館分行，臨櫃提領170萬元(包含不
    在本案起訴範圍之其他被害人遭詐騙所匯入款項)，並交付
    與「阿德」所指示「小安」之人 (起訴書誤載有鍾宛婷再於
    同日下午5時3分許，從元大銀行帳戶轉帳5萬元至不明帳戶
    ），以上開方式掩飾、隱匿詐欺所得之去向、所在，製造金
    流斷點。嗣陳鈺勝發覺受騙後報警處理，為警循線查悉上情
    。
二、案經陳鈺勝訴由法務部調查局高雄市調查處報告臺灣高雄地
    方檢察署檢察官偵查後起訴。
    理  由
一、程序方面：
    本件被告鍾宛婷所犯均係死刑、無期徒刑、最輕本刑為3年
    以上有期徒刑以外之罪，其於準備程序進行中就被訴事實為
    有罪之陳述，經受命法官告知簡式審判程序之旨，並聽取當
    事人之意見後，本院合議庭認無不得或不宜改依簡式審判程
    序進行之情形，爰依刑事訴訟法第273條之1第1項規定，裁
    定由受命法官獨任進行簡式審判程序。又本件所引屬於審判
    外陳述之傳聞證據，依同法第273條之2規定，不受第159條
    第1項關於傳聞法則規定之限制，依法有證據能力，合先敘
    明。
二、認定犯罪事實所憑之證據及其理由：
    上開犯罪事實，業據被告鍾宛婷坦承不諱，核與證人即告訴
    人陳鈺勝證述相符，並有告訴人陳鈺勝提出其與詐欺集團成
    員間之LINE對話紀錄、彰化銀行匯款單據、中國信託銀行帳
    戶交易明細表在卷可稽，足認被告前揭任意性自白，與事實
    相符，堪予採信。從而，本案事證明確，被告上開犯行，洵
    堪認定，應依法論科。
三、論罪科刑：
  ㈠法律說明：
  ⒈按共同實行犯罪行為之人，在合同意思範圍以內，各自分擔
    犯罪行為之一部，相互利用他人之行為，以達其犯罪之目的
    者，即應對於全部所發生之結果，共同負責，不問犯罪動機
    起於何人，亦不必每一階段犯行，均經參與。再關於犯意聯
    絡，不限於事前有所協議，其於行為當時，基於相互之認識
    ，以共同犯罪之意思參與者，亦無礙於共同正犯之成立。且
    數共同正犯之間，原不以直接發生犯意聯絡者為限，即有間
    接之聯絡者，亦包括在內。詐欺集團成員，以分工合作之方
    式，各自分擔犯罪行為之一部，相互利用他人之行為，以達
    詐欺取財之目的，即應負共同正犯責任，不必每一階段犯行
    均經參與，且犯意之聯絡，亦不以直接發生者為限，其有間
    接之聯絡者，亦屬之（最高法院28年上字第3110號判例、85
    年度台上字第6220號、97年度臺上字第2946號判決意旨參照
    ）。被告加入本案詐欺集團，係提供中國信託銀行帳戶供詐
    欺集團使用及依指示提領、轉交匯入中國信託銀行帳戶之款
    項，其雖未自始至終參與各階段之犯行，但主觀上對該詐欺
    集團呈現細密之多人分工模式及彼此扮演不同角色、分擔相
    異工作而屬有結構性組織等節，顯已有所預見，且其所參與
    者既係本件整體詐欺取財犯罪計畫不可或缺之重要環節，其
    與詐欺集團成員間，在合同意思範圍內，各自分擔本件犯罪
    行為之一部，彼此相互利用他人之行為，最終共同達成其等
    詐欺取財犯罪之目的，依前揭說明，被告自應就本件詐欺集
    團詐欺取財犯行所發生之結果，同負全責。
　⒉次按加重詐欺罪，係侵害個人財產法益之犯罪，其罪數之計
    算，核與參與犯罪組織罪之侵害社會法益有所不同，審酌現
    今詐欺集團之成員皆係為欺罔他人，騙取財物，方參與以詐
    術為目的之犯罪組織。倘若行為人於參與詐欺犯罪組織之行
    為繼續中，先後多次為加重詐欺之行為，因參與犯罪組織罪
    為繼續犯，犯罪一直繼續進行，直至犯罪組織解散，或其脫
    離犯罪組織時，其犯行始行終結。故該參與犯罪組織與其後
    之多次加重詐欺之行為皆有所重合，然因行為人僅為一參與
    犯罪組織行為，侵害一社會法益，屬單純一罪，應僅就「該
    案中」與參與犯罪組織罪時間較為密切之首次加重詐欺犯行
    論以參與犯罪組織罪及加重詐欺罪之想像競合犯，而其他之
    加重詐欺犯行，祗需單獨論罪科刑即可，無需再另論以參與
    犯罪組織罪，以避免重複評價。是如行為人於參與同一詐欺
    集團之多次加重詐欺行為，因部分犯行發覺在後或偵查階段
    之先後不同，肇致起訴後分由不同之法官審理，為維護法之
    安定性，並裨益法院審理範圍明確、便於事實認定，即應以
    數案中「最先繫屬於法院之案件」為準，以「該案件」中之
    「首次」加重詐欺犯行與參與犯罪組織罪論以想像競合。縱
    該首次犯行非屬事實上之首次，亦因參與犯罪組織之繼續行
    為，已為該案中之首次犯行所包攝，該參與犯罪組織行為之
    評價已獲滿足，自不再重複於他次詐欺犯行中再次論罪，俾
    免於過度評價及悖於一事不再理原則（參見最高法院110 年
    台上字第778號判決要旨）。經查：
　⑴被告與真實姓名年籍不詳，綽號「阿德」之成年人，基於共
    同詐欺取財、洗錢之犯意聯絡，向本案以外之其他被害人賴
    嘉源等人詐騙之犯行，前經臺灣臺中地方檢察署檢察官起訴
    後，經臺灣臺中地方法院以110年度金訴字第629號、111年
    度金訴字第254號判決認被告均係與「阿德」共同犯刑法第3
    39條第1項之普通詐欺取財罪、洗錢防制法第14條第1項之一
    般洗錢罪，而判處罪刑，並獲緩刑附條件之宣告確定（下稱
    前案），有前案判決、臺灣高等法院被告前案紀錄表在卷可
    稽，而綜觀卷內事證，被告所犯前案與本案之犯罪時間接近
    、犯罪模式類同，且被告本件所提領之170萬元，即包含前
    案被害人賴嘉源等人所匯入之款項，是被告本案顯係參與前
    案同一詐欺集團犯罪組織期間，依集團指揮分工所從事之行
    為。
　⑵又前案固係被告參與本案詐欺集團犯罪組織，最先繫屬於法
    院之詐欺犯行，有臺灣高等法院被告前案紀錄表在卷可稽，
    惟前案認定之犯罪事實，係認被告僅與「阿德」共同為詐欺
    取財、洗錢犯行，而未認定被告參與本案詐欺集團犯罪組織
    ，是被告此部分參與犯罪組織犯行，顯未經審判，自非前案
    確定判決效力所及，本院自應予以審理，而依臺灣高等法院
    被告前案紀錄表，被告參與本案詐欺集團犯罪組織，除前案
    外，僅本案經檢察官提起公訴，揆諸上揭說明，其本案犯行
    應與其參與犯罪組織罪論以想像競合。
　⒊另按洗錢防制法業於105年12月28日修正公布，並於106年6
　  月28日施行，本次修法參考國際防制洗錢金融行動工作組織
    （Financial Action Task Force ，下稱FATF）40項建議之
    第3 項建議，並參採聯合國禁止非法販運麻醉藥品和精神藥
    物公約及聯合國打擊跨國有組織犯罪公約之洗錢行為定義，
    將洗錢行為之處置、多層化及整合等各階段，全部納為洗錢
    行為，完整規範洗錢之所有行為模式。不惟就洗錢行為之定
    義（第2 條）、前置犯罪之門檻（第3 條）、特定犯罪所得
    之定義（第4 條），皆有修正。抑且因應洗錢行為定義之修
    正，將修正前同法第11條第1 項、第2 項區分為自己或為他
    人洗錢罪，而有不同法定刑度，合併移列至第14條第1 項，
    亦不再區分為不同罪責，同處7 年以下有期徒刑，併科新臺
    幣500 萬元以下罰金，以求與國際規範接軌，澈底打擊洗錢
    犯罪。從而新法第14條第1 項之一般洗錢罪，只須有第2 條
    各款所示洗錢行為之一，而以第3 條規定之特定犯罪作為聯
    結為已足。申言之，洗錢之定義，在新法施行後，與修正前
    規定未盡相同，因此是否為洗錢行為，自應就犯罪全部過程
    加以觀察，不僅須行為人客觀上有掩飾或隱匿特定犯罪所得
    之財物或財產上利益之具體作為，主觀上更須具有掩飾或隱
    匿其犯罪所得或變得之財產或財產上利益與犯罪之關聯性，
    使其來源形式上合法化，以逃避國家追訴、處罰之犯罪意思
    ，始克相當。過去實務認為，行為人對犯特定犯罪所得之財
    物或利益作直接使用或消費之處分行為，或僅將自己犯罪所
    得財物交予其他共同正犯，祇屬犯罪後處分贓物之行為，非
    本條例所規範之洗錢行為。惟依新法規定，倘行為人意圖掩
    飾或隱匿特定犯罪所得來源，而將特定犯罪所得直接消費處
    分，甚或交予其他共同正犯予以隱匿，或由共同正犯以虛假
    交易外觀掩飾不法金流移動，即難認僅單純犯罪後處分贓物
    之行為，應仍構成新法第2 條第1 或2 款之洗錢行為（最高
    法院108 年台上字第3086號判決意旨參考）。查本案係分工
    由被告自中國信託銀行帳戶提領告訴人遭詐所匯款項後，再
    交付與「阿德」所指示「小安」之人，該行為已製造金流斷
    點，使偵查機關難以追查帳戶金流，以達掩飾詐欺犯罪所得
    之本質及去向，自屬洗錢防制法所稱之洗錢行為。
  ㈡罪名及罪數：
  ⒈核被告所為，係犯組織犯罪防制條例第3條第1項後段之參與
    犯罪組織罪、洗錢防制法第14條第1項之一般洗錢罪及刑法
    第339條之4第1項第2款之三人以上共同詐欺取財罪。　
　⒉被告就上開犯行，與「阿德」、「小安」及其所屬詐欺集團
    成員，有犯意聯絡及行為分擔，應論以共同正犯。
　⒊被告本件所為，係以一行為觸犯上開各罪，為想像競合犯，
    應從一重以三人以上共同詐欺取財罪論處。
  ㈢刑之減輕部分：
  ⒈按想像競合犯之處斷刑，本質上係「刑之合併」。其所謂從
    一重處斷，乃將想像競合犯組成之評價上數罪，合併為科刑
    一罪，其所對應之刑罰，亦合併其評價上數罪之數法定刑，
    而為一個處斷刑。易言之，想像競合犯侵害數法益者皆成立
    犯罪，論罪時必須輕、重罪併舉論述，同時宣告所犯各罪名
    ，包括各罪有無加重、減免其刑之情形，亦應說明論列，量
    刑時併衡酌輕罪部分量刑事由，評價始為充足，然後依刑法
    第55條前段規定「從一重處斷」，非謂對於其餘各罪可置而
    不論。因此，法院決定處斷刑時，雖以其中最重罪名之法定
    刑，做為裁量之準據，惟於裁量其輕重時，仍應將輕罪合併
    評價在內（最高法院108年度台上字第4405號、第4408號刑
    事判決意旨參照）。查被告就本案犯行，迭於偵審中均坦承
    不諱，而依洗錢防制法第16條第2項規定：「犯前二條之罪
    ，在偵查或審判中自白者，減輕其刑。」、組織犯罪條例第
    8條第1項規定：「犯第三條之罪自首，並自動解散或脫離其
    所屬之犯罪組織者，減輕或免除其刑；因其提供資料，而查
    獲該犯罪組織者，亦同；偵查及審判中均自白者，減輕其刑
    」，故本件被告所犯洗錢罪、參與犯罪組織罪部分，依上開
    說明，均應減輕其刑，又被告本件犯行均係從一重論處三人
    以上共同詐欺取財罪，是其此部分想像競合輕罪得減刑部分
    ，本院量刑時將併予審酌。　  
　⒉又刑法第339條之4第1項第2款其法定刑係1年以上7年以下有
    期徒刑，得併科100萬元以下罰金，然同為三人以上共同詐
    欺取財之人，其原因動機不一，犯罪情節未必盡同，其以三
    人以上共同詐欺取財行為所造成危害社會之程度自屬有異，
    法律科處此類犯罪，所設之法定最低本刑卻同為「1年以上
    有期徒刑」，不可謂不重，於此情形，自非不可依客觀之犯
    行與主觀之惡性二者加以考量其情狀，是否有可憫恕之處，
    適用刑法第59條之規定酌量減輕其刑，期使個案裁判之量刑
    ，能斟酌至當，符合罪刑相當原則及比例、平等原則。經查
    ，被告本案所提領並轉交之款項170萬元，即包含前案被害
    人賴嘉源等人所匯入之款項，且業經前案判處罪刑，並獲緩
    刑附條件之宣告，是被告本案顯係參與前案同一詐欺集團犯
    罪組織期間，依集團指揮分工所從事之行為等節，業如上述
    ，本院考量被告本案係居於聽從指示、代替涉險之次要性角
    色，並非實際策畫佈局、分配任務之主謀或主要獲利者，亦
    非直接施行詐術之人，尚非處於本案詐欺集團核心地位，且
    被告本件因前案與本案之被害人報案先後而分案處理，致其
    已難再受緩刑宣告，是經審酌上揭各情，縱令本件被告以刑
    法第339條之4第1項第2款所規定之法定本刑而科處最輕本刑
    有期徒刑1年，猶嫌過重，難謂符合罪刑相當性及比例原則
    ，實屬情輕法重，在客觀上足以引起一般之同情，尚有堪資
    憫恕之處，爰均依刑法第59條之規定酌減其刑，以啟自新。
  ㈣刑罰裁量：
    爰以行為人之責任為基礎，審酌被告不思循正途賺取報酬，
    而參加所屬三人以上之詐欺集團擔任提領及轉交詐得款項之
    工作，不僅嚴重破壞社會秩序，造成他人之恐懼擔憂，更製
    造金流斷點，掩飾、隱匿詐欺犯罪不法所得去向，所為實有
    不該，惟考量本件被告係担任提領詐得之款項並轉交其上手
    之角色及分工，尚非居核心之地位，且犯後坦承犯行，態度
    尚可，並合於前開輕罪之自白減輕其刑事由，而得作為量刑
    之有利因子，復參酌本件告訴人法益受損之情形，兼衡其教
    育程度、經濟、家庭（涉個人隱私，詳卷）、前科素行（詳
    卷附被告臺灣高等法院被告前案紀錄表）等一切情狀，量處
    如主文所示之刑。
四、本案不宣告強制工作（參與組織犯罪部分）：
　　司法院釋字第812號解釋認：106年4月19日修正公布之組織
    犯罪防制條例第3條第3項規定：「犯第1項之罪者，應於刑
    之執行前，令入勞動場所，強制工作，其期間為3年。」（
    嗣107年1月3日修正公布第3條，但本項並未修正）就受處分
    人之人身自由所為限制，違反憲法比例原則及憲法明顯區隔
    原則之要求，與憲法第8條保障人身自由之意旨不符，應自
    本解釋公布之日起失其效力。本件被告犯行雖構成組織犯罪
    防制條例第3條第1項後段之參與犯罪組織罪，然因該條例第
    3條第3項強制工作之規定業經大法官宣告違憲，並自該解釋
    公布之日起失其效力，自不得再依該規定對被告宣告刑前強
    制工作，併此敘明。　
五、沒收部分：
  ㈠按共同犯罪行為人之組織分工及不法所得，未必相同，特別
    是集團性或重大經濟、貪污犯罪，彼此間犯罪所得分配懸殊
    ，其分配較少甚或未受分配之人，如仍應就全部犯罪所得負
    連帶沒收之責，超過其個人所得之剝奪，無異代替其他犯罪
    參與者承擔刑罰，顯失公平。故共同犯罪，其所得之沒收，
    應就各人分得之數為之（最高法院104 年度第13次刑事庭會
    議決議、104 年度台上字第3935號判決意旨參照）。經查，
  　本案被告所提領之款項，已交由「阿德」所指示「小安」之
    人，且未取得報酬等節，據其供陳在卷，卷內復無證據證明
    被告實際上已取得報酬，是自無從宣告沒收被告之犯罪所得
    。
　㈡另洗錢防制法第18條第1項前段固規定：「犯第14條之罪，其
    所移轉、變更、掩飾、隱匿、收受、取得、持有、使用之財
    物或財產上利益，沒收之」，但條文並無「不問屬於犯罪行
    為人與否」之要件（絕對義務沒收），當以屬於（按指實際
    管領）犯罪行為人者為限，始應（相對義務）沒收。查本案
    遭被告掩飾、隱匿去向與所在之詐欺所得，已交由「阿德」
    所指示「小安」之人，則本案遭被告掩飾、隱匿去向與所在
    之詐欺所得，已不在被告實際管領之中，自無從依上開規定
    諭知沒收。
據上論斷，應依刑事訴訟法第273條之1第1項、第284條之1 、第
299條第1項前段，判決如主文。
本案經檢察官郭來裕提起公訴，檢察官呂乾坤、陳宗吟到庭執行
職務。
中    華    民    國   111    年    11    月     29   日
                  刑事第五庭  法  官    陳銘珠
以上正本證明與原本無異。
如不服本判決應於收受送達後20日內向本院提出上訴書狀，並應
敘述具體理由；如未敘述上訴理由者，應於上訴期間屆滿後20日
內向本院補提理由書（均須按他造當事人之人數附繕本）「切勿
逕送上級法院」。
因疫情而遲誤不變期間，得向法院聲請回復原狀。
中　　華　　民　　國　　111 　年　　12　　月　　2 　　日
                              書記官    史華齡
附錄本案論罪科刑法條：
《組織犯罪防制條例第3條第1項》
發起、主持、操縱或指揮犯罪組織者，處3 年以上10年以下有期
徒刑，得併科新臺幣1 億元以下罰金；參與者，處6 月以上5 年
以下有期徒刑，得併科新臺幣1 千萬元以下罰金。但參與情節輕
微者，得減輕或免除其刑。
《洗錢防制法第14條》
有第二條各款所列洗錢行為者，處七年以下有期徒刑，併科新臺
幣五百萬元以下罰金。
前項之未遂犯罰之。
前二項情形，不得科以超過其特定犯罪所定最重本刑之刑。
《中華民國刑法第339條之4》
犯第339條詐欺罪而有下列情形之一者，處1年以上7年以下有期
徒刑，得併科1百萬元以下罰金：
一、冒用政府機關或公務員名義犯之。
二、三人以上共同犯之。
三、以廣播電視、電子通訊、網際網路或其他媒體等傳播工具，
    對公眾散布而犯之。
前項之未遂犯罰之。